【裁判字號】    94,上訴,3173
【裁判日期】    950124
【裁判案由】    強盜
【裁判全文】
臺灣高等法院刑事判決                94年度上訴字第3173號
上  訴  人
即  被  告  甲○○原名黃煥承.
選任辯護人  李淑寶  律師
上列上訴人因強盜案件，不服臺灣桃園地方法院94年度訴字第69
9號，中華民國94年7月27日第一審判決（起訴案號：臺灣桃園地
方法院檢察署94年度偵字第539號），提起上訴，本院判決如下
：
    主  文
上訴駁回。
    事  實
一、緣甲○○（原名黃煥承）曾受乙○○委託製作桃園縣八德市
    ○○○路名指示牌，因所製作部分路名指示牌未依規定懸掛
    ，不能使用，遭乙○○扣除部分費用而心生不滿，竟意圖為
    自己之不法所有，於民國93年12月20日上午6時20分許，駕
    駛承租之ZZ─5402號小貨車，至桃園縣桃園市○○路1068巷
    48號乙○○所開設之謝記產業工廠，竊取乙○○所有置於工
    廠旁之回收路名指示牌53個，已搬置於其所駕駛之小貨車後
    ，適為乙○○之彭姓不詳年籍之成年鄰居（下稱彭姓鄰居）
    發覺，甲○○即躲於小貨車後方，該彭姓鄰居除先報警外，
    並告知適到達工廠之乙○○，乙○○即駕駛所有之車輛擋於
    被告駕駛而來之小貨車前，使貨車無法駛離逃逸，再與彭姓
    鄰居尋找甲○○躲藏之處，甲○○被發現後，竟基於脫免逮
    捕之意，隨手撿拾地上之木棍1枝揮舞，致乙○○及彭姓鄰
    居無法靠近，乙○○遂取持拴狗屋用之鐵棍1枝與彭姓鄰居
    合力圍捕，甲○○進而持木棍與乙○○之鐵棍擊打，當場施
    以強暴行為，彭姓鄰居伺機自甲○○後方以手扣住甲○○脖
    子，3人扭打，乙○○搶下甲○○之木棍，並與彭姓鄰居將
    甲○○壓倒在地，適據報前來之警員加入始合力制服甲○○
    ，而當場逮捕查獲。乙○○因甲○○之強暴行為而受有左手
    無名指、右手腕、右下腿多處擦傷之傷害（傷害部分未據告
    訴）。
二、案經桃園縣政府警察局桃園分局報告臺灣桃園地方法院檢察
    署檢察官偵查起訴。
    理  由
一、訊據被告甲○○對於駕駛承租之ZZ─5402號小貨車至乙○○
    之工廠竊取路名指示牌之事實坦承不諱，惟矢口否認有因脫
    免逮捕而施以強暴之行為，辯稱其有精神病長期服藥，當時
    已3天沒有吃藥，無法睡覺，造成判斷失常，沒有打他們云
    云，然查被告甲○○對其駕駛承租之ZZ─5402號小貨車至乙
    ○○之工廠，竊取工廠旁之路名指示牌之事實坦承不諱，核
    與證人即被害人乙○○指證被告竊盜之情節相符，並有贓物
    認領保管單1紙及現場照片10張附卷可稽。被告於竊取路名
    指示牌後，為乙○○及彭姓鄰居發覺上前圍捕時，持木棍對
    乙○○施以強暴行為等情，亦據證人乙○○於原審證稱：「
    是被我們一個鄰居發現，鄰居說有人偷東西，鄰居告訴我，
    並說他已經先報警了，我才先開車擋住被告的車子，跟該鄰
    居彭先生一起到現場圍捕被告」、「剛開始我沒有拿工具，
    我發現被告手上有拿木棍，所以我才去拿鐵棍」、「（你沒
    拿鐵棍之前，被告有拿木棍攻擊你們嗎？）有，他拿木棍向
    我們二人揮，但我們沒有辦法靠近他，所以我才去拿鐵棍」
    、「他跟我的鐵棒互打時，彭先生從後面去抱住被告，就把
    被告壓在地上，但還是很難制服，警察來了才制服被告」、
    「有發生扭打，一個鄰居跟我一起與被告發生扭打」、「手
    指、手腕是在搶木棍的過程中受傷，腿可能是在扭打時擦傷
    的」等語明確（見原審94年7月13日審理筆錄），核與證人
    即到場逮捕被告之警員翁松圳在原審證稱：「到現場就看到
    被告和被害人在扭打，就過去逮捕被告」之證詞相符，並有
    木棍1枝扣案及被害人乙○○之診斷證明書1紙附卷可資佐證
    。被告於原審雖稱竊盜被發覺後，因見乙○○之鄰居拿鐵棍
    ，誤以為是武士刀，害怕被打死，始隨手撿拾地上之木棍反
    抗，沒有以木棍毆打乙○○；拿鐵棍的人不是乙○○云云，
    然查證人乙○○有無拿鐵棍，自以其本人最為清楚，而當時
    係乙○○拿鐵棍，已據乙○○證述在卷，被告辯稱拿鐵棍之
    人不是乙○○，乙○○係後來才到云云，應屬誤認。又證人
    乙○○圍捕被告時之想法是想將被告困住，等警察來即可將
    他制服，亦據乙○○證述在卷，是以當時被告1人，而乙○
    ○及彭姓鄰居有2人之情況，要困住被告並非難事，若非被
    告先持木棍，乙○○亦無必要持鐵棍以對。再警員到場時，
    看到被告和被害人扭打在地上，看到的時候並沒有拿工具，
    有證人即警員翁松圳之證詞可稽，核與乙○○證述之「我們
    發生扭打，被我們制服後，木棍被我們搶下來丟在地上」等
    語相符，當時被告已經乙○○及彭姓鄰居壓制在地，仍有反
    抗，而乙○○亦未持鐵棍，可見乙○○持鐵棍並無傷害被告
    之意，乙○○證稱係因被告持木棍無法靠近之故，始撿拾鐵
    棍對抗，堪可採信。被告辯稱是見圍捕之人持有鐵棍，怕被
    打死，始拿木棍抵擋等語，應係卸責之詞，無可採信。再按
    被告之自白，非出於強暴、脅迫、利誘、詐欺、疲勞訊問、
    違法羈押或其他不正之方法，且與事實相符者，得為證據，
    刑事訴訟法第156條第1項定有明文。是被告之自白倘係出於
    強暴、脅迫、利誘、詐欺、疲勞訊問、違法羈押或其他不正
    方法所取得時，即不得作為證據，而無證據能力。復按訊問
    被告，應全程連續錄音；必要時，並應全程連續錄影。但有
    急迫情況且經記明筆錄者，不在此限，刑事訴訟法第100條
    之1定有明文，此項規定，依同法第100條之2，於司法警察
    官或司法警察詢問犯罪嫌疑人時，準用之。是司法警察官及
    司法警察在詢問犯罪嫌疑人時，原則上即應全程連續錄音。
    前開條文之立法目的，係在於建立詢問筆錄之公信力，並擔
    保詢問程序之合法正當；亦即在於擔保犯罪嫌疑人對於詢問
    之陳述係出於自由意思及筆錄所載內容與其陳述相符。被告
    於原審稱警員不給予選任律師及警詢為疲勞詢問等，惟查被
    告甲○○於警詢時共製作2次筆錄，第1次筆錄時間為93年12
    月20日上午7時，僅記載被告年籍、告知權利事項、前科及
    詢問「是否選任辯護人」，被告答稱「我要選任吳錫欽律師
    擔任辯護人」即結束。第2次警詢筆錄時間則為同日即93年
    12月20日上午11時20分許，與第1次警詢時間相隔4小時20分
    。有第1次及第2次警詢筆錄在卷可稽（94年度偵字第53 9號
    卷第5-7頁）。被告經逮捕帶回派出所後，警員即告知被告
    可選任辯護人，並給予4小時時間等候律師到場，被告亦已
    依其行動電話內之電話簿打電話聯絡律師，其間被告有喝水
    、上洗手間並休息，且一再表示「律師快來了」，但4小時
    過後律師未到場，才製作第2次警詢筆錄等情，業據證人即
    逮捕被告並製作警詢筆錄之警員翁松圳在原審證述明確。核
    與前述2次警詢筆錄相隔4小時20分之記載相符。本件承辦員
    警已依法告知被告得選任辯護人之權利，並給予4小時等候
    律師到場之事實，可堪認定，並據被告自承警員有告知可以
    選任律師，而在警員告知得選任律師之前，已先打電話給吳
    錫欽律師，但吳律師明白表示不願意前來，只告知要如何處
    理回答，除吳律師外，也沒有辦法找到其他的律師等語。是
    被告已有打電話聯絡律師，乃係律師不願到場，被告復無法
    選任其他律師到場，而非警員不予被告選任律師。則警員於
    4小時之時間經過後，依法對被告詢問製作第2次筆錄，並無
    何違法之處。再原審於94年6月6日勘驗被告之警詢錄音帶，
    第2次警詢筆錄之勘驗結果如下略以：「1.大多是警員以問
    題詢問被告，並對被告說明問題的情形後，問被告是不是如
    此（即將問題的答案告知被告，再詢問被告是不是這樣），
    回答部分僅聽見被告回答『嗯』、『對』、『應該是』。2.
    其中被告曾經對警員表示頭昏，已經好幾天沒有睡覺。3.對
    於木棍之來源亦表示不知哪裡來的。4.對於警員詢問被告是
    否有共犯，被告表示僅有自己一人犯案，沒有拿工具行竊。
    5.被告表示認識工廠負責人乙○○，乙○○是之前的老闆。
    6.警員詢問被告竊取路名指示牌做何用時，被告立即表示係
    拿去賣，對於要至何處銷贓表示不知道」，有勘驗筆錄在卷
    可稽。依上揭勘驗結果，被告並未喪失自由意識之陳述或有
    疲勞詢問之情事，亦無證據證明被告有陷於錯誤而為陳述等
    情，且筆錄之記載與被告陳述之意旨相符，仍有任意性，應
    有證據能力。被告於原審稱警員不予選任律師，企以否定警
    詢筆錄之證據能力，顯無足取。又本件案發後被告於93年12
    月21日至長庚醫院就醫，係因多處挫傷而求醫，有長庚醫院
    傳真會簽覆稿在卷可稽，且被告經帶回派出所後，警員給予
    4小時等候律師到場之時間，被告要求喝水、抽煙，即已有
    適當之休息。製作警詢筆錄時，被告之精神非常清醒等情，
    有證人即製作警詢筆錄之警員翁松圳在原審之證言可稽。況
    由第2次警詢筆錄之問答中，被告對於警員詢問之問題均能
    清楚回答，於原審審理時亦表示警詢時警員問什麼就回答什
    麼，均可見被告當時精神意識清楚，並無精神半昏迷，而影
    響自由意志之陳述，亦無導致喪失個人自由判斷能力及行為
    意志能力之情。被告並無積極之事證足資證明其當時已3天
    沒有吃藥，無法睡覺，而造成判斷失常之情事，是其此部分
    之所述，自無可採。再被告於偵查中供稱「乙○○是我以前
    的老闆，因為我以前有幫他做事，但他沒有付我錢，我心有
    不甘才會去搬他的東西，我也知道這樣不對」、「因為我氣
    不過，所以才會去搬他東西，因為我之前為了幫他做事腳受
    傷，1個月不能做事」（見94年度偵字第539號卷第35頁），
    證人即被害人乙○○證稱確曾委託被告製作路名指示牌，全
    部報酬約2、3千元，因被告未依規定懸掛，不能使用，故僅
    給付2200元給被告等情，亦據證人乙○○證述在卷。是被告
    竊盜之動機係因與乙○○製作路名指示牌之報酬糾紛，心有
    不甘而起意行竊。又被告供稱其經警員逮捕帶回派出所，在
    警員告知有選任辯護人之權利前，已自行先打電話給吳錫欽
    律師，並參被告於第1次警詢時明白表示要選任吳錫欽律師
    擔任辯護人，可見被告對於其犯案之行為及其權利事項知之
    甚明。且被告對於警員詢問之問題均能清楚回答，證人即製
    作警詢筆錄之警員翁松圳在原審之證述明確，被告於原審審
    理時亦表示警詢時警員問什麼就回答什麼，均可見被告當時
    精神意識清楚，雖財團法人長庚紀念醫院林口分院函載「依
    據病歷記載，黃君（指被告）係於83年6月21日至本院就診
    治療，當時診斷為藥物濫用及非定型精神病，84年6月26日
    住院接受治療，診斷為精神分裂症．．．．病患若長達三天
    未按時服藥及睡眠，無法排除可能因病情惡化進而影響其對
    周遭事物之判斷能力」等，惟查被告並無積極之事證足資證
    明其當時已3天沒有吃藥，無法睡覺，而造成判斷失常之情
    事，況前揭長庚醫院之函載亦僅表示若有其情事，無法排除
    可能因病情惡化進而影響其對周遭事物之判斷能力之情，並
    非被告當時已有此情事，又被告縱有三天未按時服藥及睡眠
    ，亦係本身之行為造成，亦難以此當為脫罪之用，且由前述
    被告對其當時之竊盜動機、行為，及其犯案後之權利知之甚
    詳，並知所主張選任律師等情，足見被告當時精神狀況正常
    ，被告行為當時並無心神喪失或精神耗弱之情事，縱令被告
    前曾有精神病史，惟被告於犯案行為當時，其精神狀態對於
    外界事務並未缺乏知覺、理會及判斷作用，其時之行為非受
    精神病症狀之影響，與其精神疾病無關，前揭長庚醫院之函
    載，尚難為被告有利之認定，被告前揭之所辯，無非卸責之
    詞，不足採信，本件事證明確，被告之犯行堪以認定。
二、核被告所為，係犯刑法第329條之準強盜罪，應依刑法第328
    條第1項論處。檢察官於原審審理時當庭表示被告精神狀況
    不是正常，本案情輕法重，情堪憫恕，建請依刑59條減輕其
    刑並求處有期徒刑2年6月。查被告並無前科，有被告全國前
    案紀錄表附卷可憑，因與乙○○路名指示牌之報酬糾紛，一
    時失慮致蹈法網，於原審審理中復坦承竊盜及持木棍拒捕之
    事實，並表知錯，足見其惡性應屬非重，情堪憫恕，縱量處
    刑法第328條第1項所規定之最低度刑罰5年有期徒刑猶嫌過
    重，衡情屬情輕法重，又被害人乙○○亦表不願追究，爰依
    刑法第59條規定酌量減輕其刑。
三、原審以被告犯行明確，適用刑法第329條、第328條第1項、
    第59條之規定，並審酌被告因路名指示牌報酬糾紛之犯罪動
    機、目的、施強暴之手段、被告之生活狀況、品行、智識程
    度、並無所得利益及犯罪所生之危害等一切情狀，以檢察官
    求刑2年6月衡屬過輕，而認被告甲○○竊盜，因脫免逮捕，
    當場施以強暴，處有期徒刑參年等，經核於法並無違誤，量
    刑亦屬妥適，被告上訴否認犯行及請求再予減輕其刑為無理
    由，應予駁回。
據上論斷，應依刑事訴訟法第368條判決如主文。
本案經檢察官劉靜婉到庭執行職務。
中    華    民    國    95    年    1     月    24    日
                  刑事第十庭  審判長法  官  陳正雄
                                    法  官  黃金富
                                    法  官  許宗和
以上正本證明與原本無異。
如不服本判決，應於收受送達後十日內向本院提出上訴書狀，其
未敘述上訴之理由者並得於提起上訴後十日內向本院補提理由書
（均須按他造當事人之人數附繕本）。
                                    書記官  沈秀容
中    華    民    國    95    年    2     月    6     日


司法院資訊處製作；財團法人民間司法改革基金會備份。
